最高法院刑事判決　　　　　　　　　　　　　　　八十八年度台上字第四八○八號
　　上　訴　人　甲○○
　　選任辯護人　翁方彬律師
　　上　訴　人　乙○○
右上訴人等因違反山坡地保育利用條例案件，不服台灣高等法院中華民國八十八年二
月十日第二審判決（八十六年度上訴字第四五一一號，起訴案號：台灣桃園地方法院
檢察署八十四年度偵字第六一九一、六三三○號），提起上訴，本院判決如左：
    主  文
原判決關於甲○○、乙○○部分撤銷，發回台灣高等法院。
    理  由
本件原判決認定上訴人甲○○於民國八十年七月間起，未先擬具水土保持計畫送請各
該目的事業主管機關核定，並監督實施，即在桃園縣復興鄉○○段第九五、一○一、
八六、八七、九二、九四號公告列管之山坡地，經營鑫谷砂石廠，將台灣省石門水庫
管理局（下稱石管局）核准清除淤砂之溪口台內Ｒ二七－Ｒ三○之蓄水區內所挖取之
土石、泥砂等物，就地堆積於同地段第五八、八六、八七、八八、八九、九二、九○
、九一、一一六五、一一七三、一一七五號，以碎石機將巨石碾碎之後，就地將砂、
土調製成級配，再交由乙○○，販賣予不特定之業者。嗣於八十一年秋季，甲○○與
乙○○基於共同之犯意聯絡，由甲○○將鑫谷砂石廠在前開石管局核准開採區段內之
採砂轉讓予乙○○為該砂石廠之現場實際負責人，甲○○則為名義負責人擔任對外之
訂約貨款票據之發票人等事宜，於上開土地上繼續經營砂石廠堆積土石，及當場從事
碎石、調製級配等業務，因渠等堆積之土石，遇雨水沖刷，有造成土石流失，危及下
游地區住戶生命、財產之安全，致生公共危險等情。因將第一審關於上訴人等部分不
當之判決撤銷，改判論處上訴人甲○○、乙○○共同未先擬具水土保持計畫，於山坡
地堆積土石，致生公共危險罪刑。固非毫無見地。
惟查：(一)上訴人等堆積土石之地段，係包括第一一七二地號土地在內，而無第一一七
三號土地，有第一審卷內桃園縣大溪地政事務所實測圖可稽（即其中著咖啡色部分）
，檢察官起訴書內亦有該第一一七二地號土地之記載，原判決事實欄及理由（壹）之
一之(二)卻將該第一一七二號土地記載為第一一七三號，顯有認定事實與所用證據不相
適合之違法。(二)原判決事實欄認定上訴人甲○○自八十年七月間起，在上開土地經營
鑫谷砂石廠，將挖取之土石、泥砂等物，就地堆積於同地段土地上，碾碎後調製成級
配，再交由上訴人乙○○，販賣予不特定之業者，嗣於八十一年秋季，始與乙○○基
於共同之犯意聯絡，將採砂轉讓與乙○○，由乙○○擔任該砂石廠之現場實際負責人
，甲○○則為名義負責人，擔任對外之訂約貨款票據之發票人等事宜，於上開土地上
繼續經營砂石廠堆積土石等情，似謂八十年七月至八十一年秋季轉讓採砂止之期間，
僅甲○○一人有（修正前，下同）山坡地保育利用條例第三十五條第一項第四款、第
三項之犯行，而於八十一年秋季轉讓採砂予乙○○後起，甲○○、乙○○間始有共同
之犯意聯絡關係（檢察官起訴意旨似亦同此認定，而認乙○○另犯刑法第三百四十九
條第一項之贓物罪嫌，此部分業經第一審判決無罪確定），然原判決理由二竟載稱上
訴人等均犯山坡地保育利用條例第三十五條第一項第四款、第三項之罪，二人間有犯
意聯絡及行為分擔，為共同正犯云云，其理由之記載與事實之認定，互不一致，不無
事實與理由矛盾之違法。(三)檢察官就被告之全部犯罪事實以實質上或裁判上一罪起訴
者，因各該部分事實間互有不可分關係，法院自應就全部事實予以合一審判，如僅就
其中一部分加以審認，而置其他部分於不顧，即屬刑事訴訟法第三百七十九條第十二
款所稱「已受請求之事項未予判決」之違法；此與以可分數罪起訴，如有漏判，仍可
補判之情形，迥然有別。本件依檢察官起訴書記載之犯罪事實，上訴人甲○○係於八
十年七月間起，在同上地段第九五、一○一、九四、九二、九一、九○、八九、八八
、八六、八七、五八、三一、四○、一一七五、一一七二、一一六五號山坡地，擅自
經營鑫谷砂石廠，搭建辦公室、修車廠、宿舍及碎石機具，將採集之土石就地堆放，
製成級配出售，上訴人乙○○亦係於八十一年秋季起，在同址繼續經營，二人均犯山
坡地保育利用條例第三十四條第一項之罪嫌等情，原判決固於理由（壹）之一之(四)認
定該砂石廠所搭建辦公室、修車廠、宿舍及碎石機具，均係案外人簡正旭所為，上訴
人等並無該違反山坡地保育利用條例之犯罪事實，而僅就其在第五八、八六、八七、
八八、八九、九二、九○、九一、一一六五、一一七三、一一七五號土地上堆積土石
之犯行，予以論罪科刑，然對於起訴書所指上訴人等在其餘之第九五、一○一、九四
、三一、四○、一一七二號土地違反山坡地保育利用條例犯行部分，並未說明該部分
何以不另於主文諭知無罪及其理由，難謂原判決無已受請求之事項未予判決及理由不
備之違背法令。(四)審理事實之法院，對於案內一切證據，除認為不必要者外，均應詳
為調查，以期發現真實，苟與待證事實有重要關係，在客觀上認為應行調查之證據，
而未依法加以調查，即與證據未經調查無異，仍難遽為被告有利或不利之認定。卷查
上開第九五地號係國有土地，雖陳茂隆有耕作權，但其權利存續期間為自五十五年十
二月一日起至六十五年十一月三十日止，有台灣省桃園縣土地登記簿謄本隨卷可稽（
一審卷外放），倘原判決理由（壹）之一之(六)所認定陳茂隆將該土地出租予鑫谷砂石
廠，而由乙○○於八十三年間在該地上搭建修車廠等情係屬無訛，則乙○○搭建修車
廠時，是否因陳茂隆仍有權出租該土地而有正當權源？即非無研求餘地。原判決徒依
陳茂隆在原審之證詞，謂該土地係鑫谷砂石廠向陳茂隆承租，遽認乙○○無公訴人所
指山坡地保育利用條例第三十四條第一項之犯行，自嫌率斷。(五)原判決事實欄記載上
訴人等於上開山坡地上堆積土石之範圍廣大……有造成土石流失，危及下游地區住戶
生命、財產之安全，致生公共危險等情。於理由（壹）之一之(三)則載稱上訴人等所堆
積之土石高達盈尺，緊鄰蓄水區，如遇雨水沖刷，確有造成沖蝕塌方、淤塞水道之虞
云云，究竟是否已經造成土石流失，而危及下游地區住戶生命、財產之安全？原判決
事實與理由欄內之記載，前後齟齬，亦屬理由矛盾之違背法令。以上諸端，或為上訴
意旨所指摘，或為本院得依職權調查之事項，應認原判決關於上訴人等部分有撤銷發
回之原因。原判決關於上訴人等被訴竊盜、竊佔認定不能證明犯罪，不另為無罪之諭
知部分，既經檢察官起訴書指明與前開論罪部分有裁判上一罪關係，依審判不可分原
則，應一併撤銷發回，附予說明。
據上論結，應依刑事訴訟法第三百九十七條、第四百零一條，判決如主文。
中      華      民      國    八十八    年      八      月    三十一    日
                              最高法院刑事第九庭
                                  審判長法官  曾  有  田
                                        法官  劉  介  民
                                        法官  魏  新  和
                                        法官  孫  增  同
                                        法官  李  伯  道
      右正本證明與原本無異
                                              書  記  官
中      華      民      國    八十八    年      九      月      六      日
